臺灣高等法院民事判決　　　　　　　　94年度上國易字第12號
上　訴　人　桃園縣政府
法定代理人　朱立倫
訴訟代理人　袁健峰律師
　　　　　　陽文瑜律師
被　上訴人　甲○○
訴訟代理人　林思銘律師
複 代理人　 陳麗玢律師
上列當事人間請求國家損害賠償事件，上訴人對於中華民國93年
12月31日臺灣桃園地方法院93年度國字第13號判決提起上訴，經
本院於94年7月27日言詞辯論終結，判決如下：
    主  文
原判決所命上訴人給付金額逾新台幣伍拾萬零玖佰捌拾柒元本息
部分及該部份假執行之宣告暨訴訟費用之裁判均廢棄。
廢棄部分，被上訴人在第一審之訴及假執行之聲請均駁回。
其餘上訴駁回。
第一（除確定部分外）、二審訴訟費用由上訴人負擔百分之二十
，餘由被上訴人負擔。
    事  實
甲、上訴人方面：
壹、聲明：
（一）原判決不利於上訴人部分廢棄。
（二）上開廢棄部分，被上訴人在第一審之訴及假執行之聲請均
      駁回。
貳、陳述：除與原判決記載相同部分，茲予引用外，並補稱略以
    ：
（一）漁港內除案發地點外，其餘岸邊如中油碼頭及漁港上、下
      漁獲處亦有未設置水泥樁之現狀，原審顯有誤認。
（二）依被上訴人92年度財產資料顯示，其有房屋一筆、土地一
      筆及汽車兩輛，足見被上訴人顯無不能維持生活情事。
（三）縱設置水泥樁係考量人、車安全，惟與漁港目的性與功能
      性衝突時，仍應以後者為優先考量。
（四）依國內外漁港內與大海相鄰接之岸邊，均無設置水泥樁。
      又本件被害人落海處係漁船上、下處，自不能設置水泥樁
      。
參、證據：除援用原審提出立証方法外，補提國內外漁港照片26
    幀。
乙、被上訴人方面：
壹、聲明：上訴駁回。
貳、陳述：除與原判決記載相同部分，茲予引用外，並補稱略以
    ：
（一）上訴人就系爭漁港入口處為防止及警示民眾不得進入碼頭
      之鏈條、標示遭人破壞後，怠於修護，其管理上即屬有欠
      缺。
（二）漁船上下係用吊車吊載，設置水泥樁不會影響漁船上下，
      而肇事地點兩旁碼頭皆有設置水泥樁，足認有設置水泥樁
      之必要，且事發後上訴人已在事故地點設置水泥樁，顯見
      其有設置之必要。
（三）被上訴人僅有一棟房屋，一輛車子，但均有貸款負擔，且
      無積蓄，實無法維持生活，上訴人主張伊仍能維持生活，
      實不可採。
參、證據：除援用原審提出立証方法外，補提照片3幀。
    理  由
一、被上訴人起訴主張：93年1月29日凌晨6時20分許，被害人徐
    瑋檣（被上訴人之長男，即本案死者）駕駛7T－1578號自小
    客車，搭載被上訴人及友人洪明祥至桃園縣大園鄉竹圍漁港
    欲搭船出海作業，詎因天色昏暗及當日下雨地面溼滑，加上
    該漁港內未設置警示之反光設施、防護檔牆及人員管理，致
    徐瑋檣駕駛之自小客車滑落墬海，經搶救後，徐瑋檣不幸身
    亡，被上訴人負傷住院多時。爰依國家賠償法第3條第1項起
    訴請求判決命上訴人給付3,888,543元及自起訴狀繕本送達
    翌日起至清償日止按年息5%計算之利息等語。
二、上訴人則以：案發地點是在漁港內，為了方便漁船進出及漁
    獲上下，並無設置防護擋牆之必要，故伊並無過失，被害人
    在漁港內應知悉有危險存在，本應注意安全，本件意外之發
    生乃因被害人未注意車前狀況所致，自不應令伊負損害賠償
    之責等語，資為抗辯。
    （按原審就金額1,154,118元本息部分，判決被上訴人勝訴
    ，而駁回其餘之請求，被上訴人就其敗訴部分未據聲明不服
    。）
三、兩造不爭之事實：
    被上訴人主張竹圍漁港為上訴人所管理，屬公有公共設施，
    被害人徐瑋檣駕駛車輛行至竹圍漁港案發地點，因無防護擋
    牆及反光設置，不慎墜海，因而溺死及被上訴人受傷之事實
    ，有台灣桃園地方法院檢察署相驗証明書及敏盛醫院診斷証
    明書各一份為証，並經原審調閱台灣桃園地方法院檢察署93
    年度相字第270號卷屬實，且為上訴人所不爭，自堪信為真
    實。
四、兩造之爭點：
（一）上訴人對竹圍漁港事發地點未設置水泥樁是否有疏失？
（二）上訴人對竹圍漁港之管理有否疏失？
（三）被上訴人是否不能維持生活，而有應受扶養之權利，得否
      請求扶養費？
五、法院之判斷：
（一）上訴人就竹圍漁港事發地點未設置水泥樁，並無設置上有
      欠缺，亦無設置之必要：
   1、按「漁港；指供漁船使用，作為漁業根據地之港」、「漁
      港設施；指在漁港區域內為便利漁船出入、停泊、裝卸、
      保養、補給及漁民福利之下列設施：a.基本設施：包括外
      廓設施、碼頭設施、水域設施、運輸設施、航行輔助設施
      、公害防治設施、漁業通訊設施、與漁業有關之政府機關
      辦公處所及其他必要設施。b.一般設施：包括公共設施、
      公用事業設施、漁業設施及其他必要設施」，漁港法第3
      條定有明文。2、又上揭漁港基本設施內之碼頭設施，係
      指「碼頭、棧橋、浮橋、繫船柱等設施」，漁港法施行細
      則第2條亦有明定。依上所述，被上訴人所主張竹圍漁港
      內欠缺設置之「警示反光設施」、「防護擋牆」等設施，
      非屬漁港之基本設施或一般設施，應堪認定。
   2、至被上訴人主張「警示反光設施」「防護擋牆」係屬漁港
      其他必要設施云云，查，系爭竹圍漁港雖有部分地區設置
      有防護擋牆，惟肇事地點碼頭，未設置水泥樁，此業經原
      審法院至現場履勘查明（見原審卷第86頁），而依証人陳
      義成（桃園區漁會之管理員）所述「…案發地點是為了方
      便漁船筏下水，所以不在案發地點設置水泥樁，拍賣場也
      不設置水泥樁（為了上下貨方便），…」「（問：案發地
      點所放置的水泥樁是誰設置的？）是由中油承包商昭申公
      司設置」等語（見原審卷第87頁），可見漁港碼頭主要目
      的仍係供漁船上下及卸載漁貨之用，縱使漁船之上下係利
      用吊車吊掛，水泥樁之存在，亦會使吊掛作業增加難度，
      故上訴人辯稱在漁船上下處所，水泥樁非屬必要設施，應
      堪採信。至於漁港其他地點雖設有水泥樁，然依証人陳義
      成所提供之「桃園縣桃園區漁會第11屆第8次理事會議記
      錄」記載提案二之案由說明（3）：「內港東邊碼頭面太
      低，致此次颱風時多條膠筏被打上碼頭而受損，希望縣政
      府能予改善」（見原審卷第118頁），足証在漁港內部分
      地區設置水泥樁之目的係避免船隻被浪潮打上碼頭，並非
      為防止人車意外落海，據此亦難憑藉漁港內其他地方設置
      有水泥樁而認肇事地點有設置之必要。
   3、綜上，「警示反光設施」「防護擋牆」既非漁港之基本設
      施或一般設施，亦非其他必要設施，即難認系爭竹圍漁港
      於設置建造之初未加設置，存有瑕疵，亦無所謂「建造後
      未妥善保管，怠為修護致該物發生瑕疵」之管理欠缺可言
      。
（二）上訴人就竹圍漁港事發地點之管理有疏失：
      上訴人乃系爭漁港之管理機關，並以發展竹圍漁港為觀光
      休閒景點為目的，則其對於一般民眾進出系爭漁港可能發
      生之危險應可預見，其對於漁船上下碼頭地點自應加以管
      制，以防免危險之發生，參之証人陳義成所稱「我們有車
      輛管制，在入口處有設置鏈條阻止車子進入，鏈條上鎖常
      被人破壞」「入口處的標示之前就有設置，之後係遭人為
      破壞，漁會的標示是案發後才設置的」（見原審卷第86
      頁反面），上訴人亦自承「之前如証人所述有設置鐵鏈，
      但遭到人為破壞，就不再管理，管區內禁止垂釣」（見原
      審卷第87頁），並有相片可資佐証（見原審卷第128頁）
      ，足証上訴人就系爭漁港確實負有管理車輛進入以防免危
      險發生之注意義務，則其明知漁港入口處所設置阻止車輛
      進入之鏈條，遭人破壞後，卻怠於維修，致喪失管理車輛
      進入碼頭之功能，因而發生本件意外事故，堪認上訴人就
      系爭漁港在管理上確有疏失之處。
（三）按公有公共設施因設置或管理有欠缺，致人民生命、身體
      或財產受損害者，國家應負損害賠償責任；國家賠償，除
      依本法規定外，適用民法規定，國家賠償法第3條第1項、
      第5條分別定有明文；又不法侵害他人致死者，對於支出
      殯葬費之人，亦應負損害賠償責任。被害人對於第三人負
      有法定扶養義務者，加害人對於該第三人亦應負損害賠償
      責任；不法侵害他人之身體或健康者，對於被害人因此喪
      失或減少勞動能力，或增加生活上之需要時，應負損害賠
      償責任；又不法侵害他人致死者，被害人之父、母、子、
      女及配偶，雖非財產上之損害，亦得請求賠償相當之金額
      ，民法第192條、第193條第項、第194條亦分別定有明。
      本件被害人徐瑋檣之死亡及被上訴人受傷，如上所述，係
      因上訴人對公有公共設施之管理欠缺所致，已如前述，被
      上訴人請求上訴人賠償損害，於法有據，茲就被上訴人請
      求之各項金額是否允當，分述如下：
     1、殯葬費部分：
        被上訴人主張支付殯葬費152,000元，業據其提出收據
        影本為證，經核均屬必要支出，且上訴人就此部分之費
        用不爭執，堪信為真實，是其請求賠償此部分金額，應
        予准許。
     2、醫療費用部分：
        被上訴人支付醫療費用7,409元，此有收據在卷可稽，
        且上訴人不爭執，故被上訴人此部分費用之請求，應予
        准許。
     3、喪失工作能力部分：
        被上訴人因本案負傷住院10日及在家休養10日，共20日
        無法工作，依據勞工基本薪資每月15,820元計算，被上
        訴人於此20日未能工作所得請求之喪失工作能力損失為
        10,540元，上訴人就此部分之請求亦不爭執，故被上訴
        人此部分之請求，應予准許。
     4、扶養費用部分：
        按民法第1117條第1項規定受扶養權利者，以不能維持
        生活而無謀生能力者為限，而同條第2項僅規定，前項
        無謀生能力之限制，於直系血親尊親屬不適用之，並非
        規定前項不能維持生活之限制，於直系血親尊親屬不適
        用之。是直系血親尊親屬，如能以自己財產維持生活者
        ，自無受扶養之權利（參見最高法院72年度台上字第
        4792號判決要旨）。被上訴人以伊為被害人之母而請求
        賠償扶養費，惟依據財政部台灣省北區國稅財產歸屬資
        料清單，被上訴人名下有房屋一棟、汽車二輛（見原審
        卷第67頁），顯非無資力而不能維持生活之人，再依據
        92年度綜合所得稅各類所得資料清單，被上訴人有薪資
        所得收入（見原審卷第68頁），參以被上訴人主張因本
        件車禍受傷住院及休養共20日，致伊受有喪失工作能力
        20日之損失，堪認被上訴人係有謀生能力之人，被上訴
        人在本院雖主張汽車已出售一輛，惟並未出具証明，尚
        難採信。至於其主張負有房貸、車貸每月26,000元左右
        之債務云云，然被上訴人所提出者乃放款繳息明細，無
        法明確認定係屬房貸、車貸，且合計每月繳息總金額約
        13,520元左右（見本院卷第72、73頁），亦與其所主張
        26,000元不符，則其所主張不能維持生活，即難以採信
        ，依前開法律規定，被上訴人既非不能維持生活，復非
        無謀生能力，依法即不得請求扶養費。
     5、精神慰藉金部分：
        被上訴人與被害人係母子，遭此變故，往後來生，無子
        可依，精神上所受痛苦甚大，其請求慰藉金300萬元，
        尚嫌過高，應予核減為150萬元，方屬公允，逾此數額
        之請求，為無理由，應予駁回。
     6、綜上，被上訴人得請求之金額為1,669,949元（
        1,500,000+10,540+7,409+152,000＝1,669,949）。
六、按損害之發生或擴大，被害人與有過失者，法院得減輕賠償
    金額或免除之；前二項之規定，於被害人之代理人或使用人
    與有過失者，準用之。民法第217條第1項、第3項分別定有
    明文。所稱損害之發生，不以損害本身為限，並包括助成損
    害發生原因事實之成立在內。查本件上訴人對於上揭港口之
    管理雖有前述欠缺，然漁港碼頭本不應駕駛車輛駛入，被害
    人徐瑋檣對於漁港內之路況不熟悉，竟仍駕駛車輛駛入漁港
    碼頭內，復未小心注意車前狀況，於未設置防護擋牆處所直
    接衝入港口中，實為本件肇事之主要因素，倘被害人遵守規
    定不駕車駛入漁港碼頭，而採步行進入漁港碼頭，即能避免
    本件意外事故之發生。因認本件事故之發生，被害人徐瑋檣
    之過失責任重大，而被害人為被上訴人之使用人，因此被上
    訴人亦有與有過失之適用，應減輕上訴人百分之七十之責任
    即其僅須負百分之三十責任，從而，被上訴人得請求之金額
    自應核減為500,985元，逾此部分之請求為無理由，應予駁
    回。
七、綜上所述，被上訴人請求上訴人賠償500,985元【（醫療費
    用7,409元＋殯葬費152,000元＋工作損失10,540元＋精神慰
    撫金1,500,000元＝1,669,949元）×30/100＝500,985元】
    及自訴狀繕本送達翌日即93年6月9日起至清償日止，按年息
    5% 計算之利息，應予准許，逾此範圍之請求，不應准許。
    原審就前開應予准許部分，所為上訴人敗訴之判決，於法並
    無不合，上訴意旨指摘原判決此部分不當為無理由，至就不
    應准許部分，原審所為上訴人敗訴之判決，尚有未洽，上訴
    意旨指摘原判決此部分不當，為有理由。
八、本件事証已臻明確，兩造其餘攻擊防禦方法及未經援用之舉
    証，經本院詳加審酌後，認與判決結果無涉，爰不一一論述
    ，附此敘明。
據上論結，本件上訴為一部有理由，一部無理由，依民事訴訟法
第449條第1項、第450條、第79條，判決如主文。
中　　華　　民　　國　　94　　年　　8 　　月　　10　　日
　　　　　　　　　民事第十五庭  審判長法　官  許正順
                                      法  官  鍾任賜
　　　　　　　　　　　　　　　　      法  官  張  蘭
正本係照原本作成。
不得上訴。
中　　華　　民　　國　　94　　年　　8 　　月　　11　　日
　　　　　　　　　　　　　　　　　　　書記官  應瑞霞
